【裁判字號】    98,勞訴,3
【裁判日期】    981008
【裁判案由】    給付薪資 等
【裁判全文】
臺灣高雄地方法院民事判決               98年度勞訴字第3號
原      告  丙○○
訴訟代理人  李淑妃律師
被      告  拿帕里股份有限公司
                      樓
法定代理人  乙○○
訴訟代理人  甲○○
            李錦臺律師
            陳奕全律師
複代理人    許清連律師
上列當事人間請求給付薪資等事件，本院民國98年9 月24日言詞
辯論終結，判決如下：
    主  文
被告應給付原告新臺幣伍拾玖萬伍仟壹佰壹拾捌元，及自民國九
十六年九月十七日起至清償日止，按年息百分之五計算之利息。
訴訟費用由被告負擔。
本判決於原告以新臺幣壹拾玖萬捌仟元供擔保後，得假執行。但
被告以新臺幣伍拾玖萬伍仟壹佰壹拾捌元為原告預供擔保後，得
免為假執行。
    事實及理由
一、原告起訴主張：原告自民國91年8 月31日起受僱於被告，自
    93年6 月1 日至96年8 月17日止，月薪為新臺幣（下同）36
    ,500 元 ，並可月休6 日。原告於96年7 月3 日前擔任被告
    高雄市左營店店長，嗣於96年7 月3 日調派至被告高雄市三
    多店擔任店長，詎被告自96年4 月2 日起即無故將底薪保留
    2,000 元，不於當月發放，而視單店營業狀況而定，即將薪
    資轉為業績獎金，違法預扣原告96年4 月至7 月之薪資共計
    8,000 元，違反兩造約定之勞動契約；又被告自96年8 月15
    日起無正當理由將原告由高雄市三多店調至高雄縣岡山店，
    並減薪至26,500元，違反勞動基準法（以下簡稱勞基法）之
    調動五原則，顯不合法；被告上開違法預扣薪資、無正當理
    由調職並減薪之舉，有不依勞動契約給付工作報酬以及違反
    勞動契約或勞工法令，致損害勞工權益情事，為此，原告遂
    依勞基法第14條第1 項第5 款、第6 款之規定，於96年8 月
    16日發函給被告終止兩造間之勞動契約，經被告於96年8 月
    17日收受而生合法終止效力。是以，原告除得依兩造勞動契
    約請求被告給付短付之預扣薪資8,000 元外，依勞動基準法
    第14條、第17條及勞工退休金條例第12條第1 項之規定，被
    告亦應給付原告資遣費146,000 元（計算式詳如附表）。此
    外，原告任職期間，被告未給付平日加班費，且就原告假日
    加班部分，被告並未給予特別休假，亦未給付假日加班費，
    依勞基法第24條第1 項、第2 項及第39條規定，被告亦應給
    付原告如附表所示之平日加班費400,957 元及假日加班費
    40,161元。又兩造就上開事項已於96年8 月27日、96年9 月
    10日二度至高雄市政府勞工局調解而無效果。為此，爰依兩
    造勞動契約及勞基法第14條第1 項第5 款、第6 款、第4 項
    、第17條、第24條第1 款、第2 款、第39條、勞工退休金條
    例第12條第1 項之規定，提起本訴，並聲明：(一)被告應給付
    原告595,118 元及自96年9 月17日起至清償日止按年息百分
    之5 計算之法定遲延利息；(二)願供擔保，請准宣告假執行。
二、被告則以：對於被告僱用原告之事實並不爭執，但被告之經
    營型態係採店長責任制，被告為完成年度營運目標，於96年
    4 月2 日經各營業課長及各地區店長無異議制訂並公告「20
    07年營業課長、店長獎勵辦法」（下稱「店長獎勵辦法」）
    ，其中店長底薪每月保留2,000 元不於當月發放，轉為業績
    獎金，而改依業績是否達去年同期數字來決定是否補發，此
    乃勞資雙方之共識，並無違反兩造勞動契約或短付薪資之情
    事。又原告擔任店長期間有諸多違反工作規則情形，屢勸不
    改，被告乃依人事規定行使人事懲處權利，將原告由三多店
    店長職務降級為岡山店助理，並因此調降薪資，核屬被告合
    法懲戒權之行使，並無違反勞動相關法令，亦無所謂調動五
    原則之適用可言。另因店長為責任制，其所領取之業績獎金
    係屬工作超過8 小時部分之勞務對價，因此除業績獎金外，
    並無所謂平日或假日加班費之項目可得請領。被告既無不給
    付原告工作報酬，亦無違反勞動契約或勞工法等情事，原告
    依據勞基法第14條第1 項第5 款、第6 款片面終止勞動契約
    ，並請求短付薪資、加班費及資遣費，於法不合等語，資為
    抗辯。並聲明：(一)原告之訴駁回；(二)如受不利判決，願供擔
    保請准宣告免為假執行。
三、本件兩造不爭執事項及爭點：
(一)不爭執事項：
 1、原告自91年8 月31日起受僱於被告，自93年6 月1 日至96年
    8 月17日止，月薪為36,500元，並可月休6 日。原告於96年
    7 月3 日前擔任被告高雄市左營店店長，嗣於96年7 月3 日
    調派至被告高雄市三多店擔任店長。
 2、被告於96年4 月2 日頒訂公告「店長獎勵辦法」，並自96年
    4 月2 日起依該辦法將原告之底薪保留2,000 元，不於當月
    發放，將此金額轉為業績獎金，視單店當月營收是否達去年
    同期數字來決定補發與否。原告自96年4 月起至7 月止因未
    達業績，而遭被告保留底薪8,000 元不予發放。此有被告96
    年4 月2 日（2007）拿字第015 號通告附卷足稽（見本院卷
    第9 頁至第11頁）。
 3、被告自96年8 月15日起將原告由高雄市三多店調至高雄縣岡
    山店，並將其職務由店長降級為助理，原告薪資因而調降至
    26,500元。此有被告96年8 月15日（2007）拿字第037 號通
    告及人事異動資料在卷可參（見本院卷第12頁至第13頁）。
 4、原告於96年8 月16日寄發存證信函給被告，以被告對其「無
    故減薪」、「無故調職」為由，認被告違反勞動契約及勞工
    法令，致損害其權益，依勞基法第14條第1 項第6 款規定終
    止兩造間之勞動契約，經被告於同年月17日收受。此有上開
    存證信函影本及回執在卷足憑（見本院卷第15頁至第16頁）
    。
 5、原告於被告任職期間之平日延長工時時數、假日出勤日數詳
    如附表所示。
 6、如原告主張已依勞基法第14條第1 項第5 款、第6 款合法終
    止兩造勞動契約及被告短付預扣薪資、平日加班費、假日加
    班費均有理由，原告得請求被告給付之預扣薪資為8,000 元
    、平日加班費為400,957 元、假日加班費為40,161元、資遣
    費為146,000 元。
(二)爭點：
 1、被告有無對原告預扣薪資、違法調動減薪而有不依勞動契約
    給付工作報酬、違反勞動契約或勞工法令致損害原告權益之
    情？原告以此為由終止兩造勞動契約，並請求被告給付資遣
    費146,000元是否有理？
 2、被告有無短付原告平日加班費、假日加班費？原告請求被告
    給付是否有理？
四、本院就上開爭點之判斷：
(一)被告有無對原告預扣薪資、違法調動減薪而有不依勞動契約
    給付工作報酬、違反勞動契約或勞工法令致損害原告權益之
    情？原告以此為由終止兩造勞動契約，並請求被告給付資遣
    費14 6,000元是否有理？
 1、按雇主不依勞動契約給付工作報酬，或違反勞動契約或勞工
    法令，致有損害勞工權益之虞者，勞工得不經預告終止契約
    ，勞基法第14條第1 項第5 款前段及第6 款分別定有明文。
    復按勞工依勞基法第14條第1 項第6 款規定終止契約者，應
    自知悉其情形之日起，30日內為之；然另一方面，依勞基法
    第14條第1 項第5 款規定終止契約者，則無應自知悉其情形
    之日起，30日內為之的限制，合先敘明。
 2、關於原告自96年4 月起至7 月止每月薪資遭被告保留2,000
    元不予發放乙節，被告雖辯稱「店長獎勵辦法」係經各營業
    課長及各地區店長無異議而制訂，故將原告任職店長之薪資
    每月保留2,000 元不於當月發放，轉為業績獎金，視當月單
    店營收達業績始予補發，並無違反兩造勞動契約之情事等語
    ，然此為原告所否認，並堅稱其並未同意被告將薪資中之2,
    000 元轉為業績獎金等語。按當事人主張有利於己之事實者
    ，就其事實有舉證之責，為民事訴訟法第277 條第1 項前段
    所明定，被告自應就其上開所辯之有利事項予以舉證。經查
    ，「店長獎勵辦法」之頒訂流程，係於96年4 月2 日由被告
    公司營業部門向總經理提案，總經理於同年月3 日核可並公
    布，嗣於同年5 月5 日施行等情，業據被告陳報在卷（見本
    院卷第307 頁），惟被告始終未能提出於頒訂「店長獎勵辦
    法」前有取得包含原告在內之全體店長同意之證據，已難信
    其所辯為真，且俟於本院最後一次準備程序時，被告乃陳稱
    ：因為當時被告公司制度規定，係將「店長獎勵辦法」以公
    告方式來告知員工，所以被告認為原告有同意「店長獎勵辦
    法」等語在卷（見本院卷第305 頁），被告既僅將「店長獎
    勵辦法」以公告方式告知員工，而未有事先召開會議徵得全
    體店長同意或經與原告個人磋商改定工資之情，堪認被告確
    實未經原告同意即片面扣薪，確有違兩造勞動契約之約定甚
    明，原告據此主張被告有不依勞動契約給付工作報酬之情，
    堪信為真。職是，原告以被告「無故減薪」為由，於96年8
    月16日以存證信函對被告為終止兩造勞動契約之意思表示，
    核與勞基法第14條第1 項第5 款「雇主不依勞動契約給付工
    作報酬」而得不經預告終止契約之規定相符，且依前揭說明
    意旨，據此事由終止勞動契約並無應自知悉其情形之日起30
    日內為之的限制，則原告以上開存證信函終止兩造勞動契約
    ，自屬於法有據，被告既於同年月17日受收上開存證信函，
    堪認兩造勞動契約於是日起即生合法終止之效力。至於原告
    雖未於存證信函內援引勞基法第14條第1 項第5 款之規定，
    然原告既已具體載明係以被告「無故減薪」為終止事由，自
    無礙於原告已合法終止兩造勞動契約之認定，附此敘明。
 3、按勞工依勞基法第14條規定終止契約時，雇主應依下列規定
    發給勞工資遣費：(一)在同一雇主之事業單位繼續工作，每滿
    1 年發給相當於1 個月平均工資之資遣費。(二)依前款計算之
    剩餘月數，或工作未滿1 年者，以比例計給之。未滿1 個月
    者以1 個月計。此觀勞基法第14條第4 項明定準用同法第17
    條規定可明。次按，勞工適用勞工退休金條例之退休金制度
    者，適用該條例後之工作年資，於勞動契約依勞基法第11條
    、第13條但書、第14條及第20條或職業災害勞工保護法第23
    條、第24條規定終止時，其資遣費由雇主按其工作年資，每
    滿1 年發給2 分之1 個月之平均工資，未滿1 年者，以比例
    計給；最高以發給6 個月平均工資為限，不適用勞基法第17
    條之規定。勞工退休金條例第12條第1 項亦有明定。本件原
    告主張依其於被告服務年資計算，被告應發給資遣費146,00
    0 元，被告並不爭執其計算金額之正確性，而原告既依勞基
    法第14條第1 項第5 款規定，於96年8 月17日合法終止兩造
    勞動契約，已如前述，則依勞基法第14條第4 項準用同法第
    17條規定以及勞工退休金條例第12條第1 項規定，原告請求
    被告給付資遣費146,000 元，洵屬正當。
(二)被告有無短付原告平日加班費、假日加班費？原告請求被告
    給付是否有理？
 1、按勞工每日正常工作時間不得超過8 小時，勞基法第30條第
    1 項前段定有明文。而就超過部分，雇主應依勞基法第24條
    第1 款、第2 款之規定，延長工作時間在2 小時以內者，按
    平日每小時工資額加給3 分之1 ，再延長工作時間在2 小時
    以內者，加給3 分之2 。因此，原告每日工作超過8 小時以
    後者，前2 小時應加給3 分之1 時薪，超過10小時以後者，
    應加給3 分之2 時薪。又依勞基法第39條之規定，於例假、
    休假或特別休假日工作者，工資應加倍發給，合先敘明。
 2、本件原告請求被告給付其任職期間如附表所示之平日、假日
    加班費，被告則辯稱原告擔任之店長職務為責任制，原告超
    時工作之勞務對價係由業績獎金給付，並無勞基法所定之加
    班費請求權等語。惟查，勞基法係為規定勞動條件最低標準
    ，保障勞工權益，加強勞雇關係，促進社會與經濟發展而制
    定，雇主與勞工所訂勞動條件，不得低於該法所定之最低標
    準，勞基法第1 條首揭斯旨，是解釋與適用勞動法規、勞動
    契約時，自不得背離上開基本原則。又按，工資由勞雇雙方
    議定之，但不得低於基本工資，為勞基法第21條第1 項所明
    定，而因勞基法為勞動條件之最低標準，是勞基法關於工資
    之計算，固屬得由勞雇雙方自行約定之事項，惟如欲排除依
    勞基法第24條、第39條計算勞工平日延長工時、假日出勤報
    酬規定之適用，須工資結構已由雙方合意包含延長工時及假
    日出勤之勞務代價，且加計此部分逾時工作報酬後之整體工
    資未低於基本工資加計依基本工資參照勞基法第24條、第39
    條標準計算而得之平日延長工時及假日工作加給工資之數額
    ，方可認為合法且於勞雇雙方均有拘束力。本件被告辯稱原
    告擔任店長超時工作之勞務對價即為業績獎金，並無加班費
    請求權等語，被告則否認兩造勞動契約有約定就超時工作部
    分以業績獎金取代勞基法所定之加班費。經查，依被告之「
    人事規定」第15條規定：「業績獎金係為激勵營業店長全力
    突破營業目標而訂定，包含目標達成、業績成長及其他各式
    獎金」（見本院卷第272 頁），顯見原告擔任店長期間所領
    得之業績獎金，性質上係原告達成一定業績之報酬，並非超
    時工作之勞務代價甚明，則被告辯稱店長超時工作之勞務對
    價即為業績獎金，並無加班費請求權，已不足採。再者，就
    原告之薪資結構是否已經兩造合意包含平日延長工時、假日
    出勤之報酬乙節，被告並未提出兩造勞動契約或其他證據供
    本院審認；且被告之營業店員工，除店長外，均可請領加班
    費，業據被告自承在卷（見本院卷第305 頁），而被告所提
    出之「人事規定」並未明定店長係採責任制而不得請領加班
    費之規定（見本院卷第269 頁至第287 頁），則何以僅有店
    長無加班費請求權，被告並未敘明並舉證以實其說；是綜上
    各情交互參析，難認兩造就原告既有工資結構有合意包含平
    日延長工時及假日出勤之勞務代價，自不得排除原告依勞基
    法第24條、第39條所定之延長工時報酬、假日出勤報酬之請
    求權，至堪認定。
 3、又被告就原告有如附表所示之平日延長工時、假日出勤情形
    ，並不爭執，堪信為真。另就原告據此依勞基法第24條第1
    款、第2 款、第39條規定計算，其平日加班費400,957 元、
    假日加班費40,161元乙節，被告亦不爭執其計算金額之正確
    性。本件原告除既有薪資外，尚得就平日延長工時、假日出
    勤工作依勞基法第24條第1 款、第2 款及第39條規定請求報
    酬，已如前述，則原告請求被告給付如附表所示之平日加班
    費400,957 元及假日加班費40,161元，洵屬有據。
(三)本件原告以被告「無故減薪」終止兩造勞動契約既屬有據，
    則關於被告是否違法調動原告職務？原告以此為由依勞動基
    準法第14條第1 項第6 款規定終止兩造勞動契約是否有理？
    等爭點，以及兩造就此所提攻擊防禦方法，即與本院之上開
    結論及心證均無涉，而無一一審究論駁之必要，附此敘明。
五、綜上所述，被告未經原告同意預扣薪資8,000 元，原告據此
    依勞基法第14條第1 項第5 款規定於96年8 月17日合法終止
    兩造勞動契約，依勞基法第14條第4 項準用同法第17條規定
    ，被告即應給付原告資遣費，且被告亦有短付原告如附表所
    示平日加班費及假日加班費之情。按工資之給付，除當事人
    有特別約定或按月預付者外，每月至少定期發給2 次；按件
    計酬者亦同；又依本法第17條規定計算之資遣費，應於終止
    勞動契約30日內發給。勞基法第23條第1 項、勞基法施行細
    則第8 條分別定有明文。本件原告在職時薪資係每月5 日發
    放，為兩造所不爭之事實（見本院卷第306 頁），是被告短
    付原告預扣薪資及平日、假日加班費部分，依法本應於次月
    5 日按月發給，另資遣費部分，被告依法應於兩造終止勞動
    契約即96年8 月17日起算之30日內發給。又按，給付有確定
    期限者，債務人自期限屆滿時起，負遲延責任；遲延之債務
    ，以支付金錢為標的者，債權人得請求依法定利率計算之遲
    延利息；應負利息之債務，其利率未經約定，亦無法律可據
    者，週年利率為百分之5 。民法第229 條第1 項、第233 條
    第1 項前段、第203 條亦分別明定。是以，本件原告就被告
    短付原告預扣薪資及平日、假日加班費以及被告應給付之資
    遣費，均請求自96年9 月17日起以年息百分之5 計算之法定
    遲延利息，自屬有據。從而，原告依兩造勞動契約及勞基法
    第14條第1 項第5 款、第4 項、第17條、第24條第1 款、第
    2 款、第39條、勞工退休金條例第12條第1 項規定，請求被
    告給付如附表所示預扣薪資8,000 元、平日加班費400,957
    元、假日加班費40,161元及資遣費146,000 元，共計595,11
    8 元，以及自96年9 月17日起至清償日止，按年息百分之5
    計算之利息，為有理由，應予准許。又兩造陳明願供擔保請
    准宣告假執行或免為假執行，核均無不合，爰分別酌定相當
    之擔保金額，予以准許。
六、據上論結，本件原告之訴為有理由，依民事訴訟法第78條、
    第390 條第2 項、第392 條第2 項，判決如主文。
中    華    民    國    98    年    10     月    8    日
                  勞工法庭    審判長法  官  楊國祥
                                    法  官  李怡諄
                                    法  官  林書慧
正本係照原本作成。
如不服本判決，應於送達後20日內，向本院提出上訴狀並表明上
訴理由，如於本判決宣示後送達前提起上訴者，應於判決送達後
10日內補提上訴理由書（須附繕本）。
中    華    民    國    98    年    10    月    8     日
                                書記官  莊豐源
                                                      │
附表：原告本件請求項目及金額（總計595,118元）                                                                             │
┌──┬──────┬──────────────────────────┐
│編號│請求項目    │請求期間及金額                                      │
├──┼──────┼──────────────────────────┤
│ 1  │預扣薪資    │96年4 月至96年7 月：8,000 元（每月2,000 元）        │
├──┼──────┼──────────────────────────┤
│ 2  │平日加班費  │(1)94年9 月16日至95年12月31日、96年2 月1 日至96年2 月│
│    │            │  28日：                                            │
│    │            │  60日加班1 小時、123 日加班2 小時、1 日加班2.5 小時│
│    │            │  、20日加班3 小時、1 日加班3.5 小時、118 日加班4 小│
│    │            │  時、3 日加班4.5 小時、28日加班5 小時、3 日加班5.5 │
│    │            │  小時、8 日加班6 小時、1 日加班6.5 小時、13日加班7 │
│    │            │  小時、4 日加班8 小時，以每日時薪152 元計算，每日加│
│    │            │  班2 小時內以時薪1.33倍計算，超過2 小時部分以時薪  │
│    │            │  1.66倍計算加班費，合計此期間原告短付加班費265,324 │
│    │            │  元。                                              │
│    │            │(2)96年3 月1 日至96年3 月31日：                      │
│    │            │  加班9 小時，2 小時以內以時薪152 元之1.33倍、超過2 │
│    │            │  小時部分以時薪152 元之1.66倍計算，計為12,379元。  │
│    │            │(3)96年1 月1 日至96年1 月31日、96年4 月1 日至96年8 月│
│    │            │  17日：                                            │
│    │            │  共計140 日，每日均加班4 小時以上，以每日加班4 小時│
│    │            │  計，每日加班2 小時以內以時薪152 之1.33倍、超過2 小│
│    │            │  時部分以時薪152 之1.66倍計算，計為127,254 元。    │
│    │            │★(1)＋(2)＋(3)＝400,957 元                            │
├──┼──────┼──────────────────────────┤
│ 3  │假日加班費  │(1)92、93年度，每年14日，以原告日薪1,217 元計算（    │
│    │            │  36,500÷30＝1,217） ，計為17,038元。              │
│    │            │(2)94、95、96年度合計19日，以原告日薪1,217 元計算，計│
│    │            │  為23,123元                                        │
│    │            │★(1)＋(2)＝40,161元                                  │
├──┼──────┼──────────────────────────┤
│ 4  │資遣費      │(1)91年8 月31日至94年6 月30日合計2 年11個月，依勞動基│
│    │            │  準法第14條第4 項、第17條規定計算：                │
│    │            │  36,500×2.92（2 年加上11/12 年）＝106,580 元      │
│    │            │(2)94年7 月1 日至96年8 月17日合計2 年2 個月，依勞工退│
│    │            │  休金條例第12條第1 項規定計算：                    │
│    │            │  36,500×1.08（0.5 ×2 加上2/12×0.5） ＝39,420元  │
│    │            │★(1)＋(2)＝146,000 元                                │
└──┴──────┴──────────────────────────┘


司法院資訊處製作；財團法人民間司法改革基金會備份。
